【裁判字號】    92,上易,978
【裁判日期】    920521
【裁判案由】    侵占
【裁判全文】
臺灣高等法院刑事判決                            九十二年度上易字第九七八號
    上  訴  人  臺灣臺北地方法院檢察署檢察官
    被      告  甲○○
                乙○○
    共      同
    選任辯護人  謝曜焜  律師
右上訴人，因被告侵占案件，不服臺灣臺北地方法院，八十九年度易字第二八五五號
，中華民國九十二年三月四日第一審判決（起訴案號：臺灣臺北地方法院檢察署八十
八年度偵字第二一二六二號）提起上訴，本院判決如左：
    主  文
上訴駁回。
    理  由
一、本案經本院審理結果，認第一審判決認不能證明被告甲○○、乙○○母子共犯刑
    法第三百三十六條第二項之業務侵占罪及被告乙○○單獨另犯同法第二百十六條
    、第二百十條之行使偽造私文書罪與第三百三十九條第一項之詐欺取財罪，而諭
    知被告二人均無罪之判決，經核並無違誤，應予維持，並引用第一審判決書所載
    之理由（如附件）。
二、檢察官上訴意旨略謂：原審就被告二人侵占車藝公司新台幣（下同）五十五萬元
    部分，僅憑被告二人片面之詞，遽予採信係屬車藝公司給付被告甲○○所經營之
    全球公司承攬廣告報酬，顯有疑義，至於被告乙○○侵占車藝公司三十萬元及五
    十萬元部分，亦僅以民事判決作為基礎，一方面認為被告乙○○所辯係其擔任告
    訴人丙○○貸款之連帶保證人所得之佣金對價或代墊款，應無可信，另方面又認
    為被告乙○○無不法意圖，而謂不成立犯罪，實有違誤云云。
三、經查：
  (一)按刑法所定侵占罪，係以行為人具有不法所有之意圖，作為犯罪之主觀構成要件
    。故如欠缺此主觀構成要件，縱在客觀上有將他人之財物易為自己財物而為處置
    之情形，仍無逕以侵占罪相繩之餘地，僅能依循民事途徑以作解決，合先明。
  (二)關於五十五萬元部分：
    1.車藝公司主要係由被告乙○○和負責人丙○○所共同投資設立，丙○○為董事
      長，被告乙○○為總經理，主要業務係編纂「生活樂透」雜誌出版行銷，營業
      收入除行銷所得之外，必須依賴廣告收入挹注，因此，對外開發、爭取廣告主
      ，願意在該雜誌上刊登廣告，為車藝公司繼續生存之必要途徑，已經被告乙○○供述綦詳，該公司負責人丙○○亦不加否認，且有該公司出版之「生活樂透
      」雜誌一份在卷可參。
    2.另被告甲○○負責經營之全球開發股份有限公司（下簡稱全球公司）營業項目
      恰有「各種資訊廣告媒體及電腦資訊系統製作分析業務」，有該公司之登記資
      料一份在本院卷可稽，被告乙○○乃代表車藝公司與全球公司簽訂承攬廣告合
      約書，將關於開發、爭取廣告主之事交由全球公司代為處理，有該承攬廣告合
      約書影本一份在案（原審卷一九六頁）可稽，其中第十條約定：「乙方（按指
      全球公司）替甲方（按指車藝公司）招攬廣告一年期間，其銷售團隊招攬廣告
      所需的紙張、文宣製作、公關開銷等花費，甲方依乙方廣告保證金百分之十金
      額（按計為一百萬元）預付。」可見被告二人辯稱車藝公司依約應付款予全球
      公司，該五十五萬元即係上開預付款之一部分，即屬可信。
    3.車藝公司付款五十五萬元之後，所出版之上開「生活樂透雜誌」僅發行一期即
      停止，全球公司乃同意僅收取十六萬元作為報酬，除於八十八年四月三十日開
      立十六萬元之統一發票予車藝公司外，並於同月二十八、二十九日分別還車
      藝公司十六萬元及四萬三千五百元，另交付一紙面額十五萬元之支票予車藝公
      司兌領，有該統一發票、款單、支票等各影本在卷（偵卷四四至四七頁）可
      證，並有車藝公司將上開十六萬元之費用製成轉帳傳票，復列入日記帳簿頁等
      各影本存卷（原審卷三０九、三一０頁）可考，至於餘款三萬六千五百元則因
      雙方約定待車藝公司前向全球公司借用辦公設備歸還時再行結算，亦據被告二
      人一致供明，車藝公司負責人丙○○及監察人陳俊宏亦不加否認，足見被告二
      人辯稱根本不曾將車藝公司之五十五萬元私下侵吞，而係車藝公司應付全球公
      司之承攬報酬，核屬信而有徵。
    4.雖然車藝公司負責人丙○○指稱被告二人係母子關係，相互勾結，被告乙○○
      無權代表車藝公司簽訂上開承攬廣告合約書云云。惟被告乙○○既係車藝公司
      之總經理，全球公司亦有從事廣告相關之營業事項，有如前述，尤其上開「生
      活樂透」雜誌之中，明載「廣告部總經理乙○○、廣告特約商全球公司」，有
      該雜誌之內頁（原審卷九九頁）可憑，復有全球公司為車藝公司招得「閃亮之
      星卡拉ＯＫ」之廣告一則在該雜誌可稽，足見被告乙○○並非無權代表簽訂上
      開承攬廣告合約，被告二人亦無勾結情事，不能僅因具母子關係，即遽謂其中
      暗藏不法。
  (三)關於三十萬元及五十萬元部分：
    1.車藝公司負責人丙○○以其自有房、地向銀行辦理抵押貸款五百六十萬元，因
      央求被告乙○○擔任連帶保證人，而被告乙○○不甚願意，故意提高姿態，需
      索代價八十萬元，冀圖使丙○○知難而退，詎料丙○○竟然一口答應，被告乙○○只好為之作保，此八十萬元即係作保代價，丙○○亦完全知悉、同意，已
      經被告乙○○一再供述在案。
    2.姑不論上開說法是否可信，衡以上開三十萬元及五十萬元款項之提領時間分別
      為八十八年六月二十八日及三十日，夾雜其中尚有一筆同月二十九日之一百二
      十萬元款項，而此三筆款項中前二筆提領方式均為現金提領，有該存摺簿頁影
      本在卷（原審卷八九頁）可稽，丙○○對其自己在八十八年六月二十九日提領
      一百二十萬元現金之事亦坦承屬實（原審卷二０五頁），如謂被告乙○○提領
      三十萬元之事，係私擅偽造文書而詐領得款，丙○○豈會不及早發覺、及早追
      查？乃竟任令次日仍由被告乙○○提領五十萬元！
    3.事實上，被告二人與車藝公司負責人丙○○間因合作事業衍生多件民、刑事訴
      訟，有各該判決書在案可憑，可見彼此結怨已深，則丙○○之指訴是否悉屬可
      信，自當仔細勾稽。而就該民事事件以言，車藝公司因被告乙○○代為墊款給
      付之關係，應清償被告乙○○高達二百五十萬九千六百六十二元及利息，有原
      審法院八十九年度訴字第五五八八號民事判決書一份在案可考，亦為車藝公司
      監察人陳俊宏所是認，再參以車藝公司之款項與丙○○私人之款項既未細分，
      有本件之銀行帳戶開立與貸款轉入提領等情形可參，足見被告提領該三十萬元
      及五十萬元，無論係為取得充當連帶保證人之對價或收回為公司墊款之目的，
      實難認具有不法所有之主觀犯意。至於此八十萬元究應否包括於車藝公司積欠
      之墊款清償範圍，要屬民事爭執問題，尚與刑責無關。
    4.此外，已查無其他積極、直接事證可證被告二人有侵占犯罪情事及被告乙○○
      另有偽造文書與詐欺犯罪情事，依照上開說明，應認檢察官舉證責任尚有未盡
      ，竟徒憑告訴人之請，提起上訴，不能認為有理由，應予駁回。
據上論斷，應依刑事訴訟法第三百六十八條、第三百七十三條，判決如主文。
本案經檢察官沈明彥到庭執行職務。
中    華    民    國    九十二    年       五       月      二十一      日
                          臺灣高等法院刑事第十四庭
                              審判長法  官  陳  祐  輔
                                    法  官  陳  國  文
                                    法  官  洪  昌  宏
右正本證明與原本無異。
檢察官如不服本判決，應於收受送達後十日內向本院提出上訴書狀，其未敘述上訴之
理由者並得於提起上訴後十日內向本院補提理由書（均須按他造當事人之人數附繕本
）。
被告不得上訴。
                                    書記官  廖  月  女
中    華    民    國    九十二    年       五       月       二十二     日


司法院資訊處製作；財團法人民間司法改革基金會備份。
